臺灣高雄地方法院民事判決　九十一年度訴字第三四九一號
　　原　　　告　京懋工業股份有限公司
　　法定代理人　甲○○
　　訴訟代理人　曾慶雲律師
　　被　　　告　華榮營造股份有限公司
　　法定代理人　丙○○
　　訴訟代理人　楊昌禧律師
右當事人間請求給付工程款事件，經本院於民國九十三年二月二十五日言詞辯論終結
，判決如左：
    主      文
被告應於原告附齊國稅局及稅捐處所出具之無欠稅證明後給付新台幣柒拾萬玖仟零
肆拾伍元及自民國九十一年十一月六日起至清償日止按週年利率百分之五計算之利息
。
原告其餘之訴駁回。
訴訟費用由被告負擔百分之十三，餘由原告負擔。
本判決關於原告勝訴部分於原告以新台幣貳拾伍萬元供擔保後得假執行。但被告如以
新台幣柒拾萬玖仟零肆拾伍元為原告供擔保後免為假執行。
原告其餘假執行之聲請駁回。
    事實及理由
一、本件原告起訴主張伊於民國九十年五月二十三日與被告簽訂工程承攬合約書而承
    攬其向交通部觀光局大鵬灣國家風景區管理處（下稱鵬管處）暨空軍防砲警衛司
    令部（下稱防警部）所承包之「大鵬專案Ａ區第十一標工程」中之瀝青混凝土工
    程，其工程款依承攬合約規定乃係按期估驗計價，並依估驗金額實付其中之百分
    之九十，所餘百分之十之保留款則俟業主驗收合格後無息退回，而伊於承攬後即
    均依約施工，期間雖有部份舖設之瑕疵，惟伊業均依業主要求而已改善完畢，並
    經業主共同委託訴外人聯昇工程顧問股份有限公司（下稱聯昇公司）進行瀝青混
    凝土鑽心試體測試完成，且被告亦順利讓伊取得其自業主處所領得之九十年度十
    一、十二月份全部工程款項，後伊亦應被告要求而於九十一年一、二月份陸續施
    工，而該諸施工部分雖因被告與業主間有終止契約之糾紛而未為驗收，惟被告遭
    終止契約後之接續承包商即訴外人尚鼎營造股份有限公司（下稱尚鼎公司）於承
    攬後亦將原工程發包予伊繼續承作，且其就伊原施作部分在承接後亦未有任何之
    修繕動作即再由伊為後續之舖設施工，由此即可得證伊於九十一年一、二月份之
    施作部分並無瑕疵，然被告就該兩個月份之應付工程款計新台幣（下同）四百八
    十四萬零一百四十五元卻均拒不給付，且就九十年八月份起至十二月份止暫為扣
    存之工程保留款計七十七萬二千七百九十一元亦均拒不返還，為此乃依兩造所訂
    之工程契約及承攬之規定，請求判令被告應給付五百六十一萬二千九百三十六元
    及自起訴狀繕本送達之翌日即九十一年十一月六日起至清償日止按週年率百分之
    五計算之利息，並願供擔保請准為假執行之宣告。
二、被告則以原告承作系爭工程後，於九十年十一月間所施作之舖設之部分乃因存有
    使用之瀝青混凝土粒徑過大、平整度不足、路面壓實不良且嚴重龜裂之瑕疵，經
    伊應業主要迭次請其改善而均未補正或拆除重做，業主乃即拒絕估驗並暫停給付
    工程估驗款，後經伊多方溝通並出具切結書承諾日後一併改善，業主始同意對第
    五次即九十年十一月份之工程款准予估驗計價，並於九十一年二月六日給付該期
    工程款，是該估驗計價乃因伊出具切結承諾改善始得，並非因原告施工無瑕疵或
    已修補完畢而得，而原告固提出訴外人聯昇公司高雄地區材枓試驗所之試驗報告
    以證明其施工材料及品質均符合契約約定，惟其試驗報告所載之送樣者即訴外人
    邱文遠早於九十年十一月底即已離職，及訴外人周皇凱則未參與該等送驗工作，
    且其送驗亦未會同伊或業主為之，該等試驗報告自不足以證明其施工材料及品質
    ，另原告於九十一年一月至同年二月八日期間雖有進場施作，惟其施作亦與前同
    而存有ＡＣ鋪築前地面未清掃乾淨、粕層之噴灑未達標準、現場滾壓不實、路面
    不平等諸多缺失，且亦均未予改善而仍有重大瑕疵，並經監造單位即訴外人大夏
    建築師事務所通知應予刨除重做，今業主既不認可其施作品質，而按兩造合約第
    八條付款辦法之規定，其須先經估驗計價始得請領估驗金額百分之九十之工程款
    ，其餘百分之十保留款須俟業主驗收合格後，附齊國稅局及稅捐處出具之無欠稅
    證明後始得退還，原告之施工品質既因不良無法通過估驗，其訴請給付系爭工程
    款及保留款自無理由，退步言之，如鈞院仍認伊應行給付該諸款項，惟依兩造合
    約第十四條工程驗收第二項之約定，已澆鋪完畢之貨品經驗收不合格時，原告須
    負責拆除及清潔完成，伊因而產生及增加之費用應由原告全額賠償，今原告施作
    之工程缺失經業主要求刨除重作，該刨除重作之工程款即達九百九十二萬二千六
    百四十二元，該等損失既係原告施工缺失所造成，其就此自應負責賠償，伊即得
    以上開賠償金額在其得請求之範圍內為抵銷之抗辯，而經抵銷後原告己無可資請
    求之金額，原告請求自無理由，爰聲明求為判決駁回原告之訴及假執行之聲請，
    如受不利之判決，並願供擔保請准免為假執行之宣告。
三、本件原告主張伊於上開時日承攬被告向訴外人鵬管處暨防警部所承包之「大鵬專
    案Ａ區第十一標工程」中之瀝青混凝土工程，伊於施作後業已領得至九十年十二
    月份止之應收工程款（九十年八月份應收帳款二百五十五萬七千零三十九元、保
    留款二十五萬五千七百零四元；十月份應收帳款四百八十三萬三千四百二十五元
    、保留款四十八萬三千三百四十一元；十一月份應收帳款三十三萬七千四百五十
    七元、保留款三萬三千七百四十六元；十二月應收帳款一百十四萬零九百四十五
    元、未保留），惟被告於遭業主終止契約後，就九十一年一、二月份施作部分之
    工程款及九十年八至十二月份依約應就估驗金額保留百分之十之保留款七十七萬
    二千七百九十一元則迄未給付或返還，另被告遭終止契約後之接續承包商即訴外
    人尚鼎公司於承攬後亦將原未完成之工程發包予伊繼續承作，且其就伊原施作部
    分在承接後亦未有任何之修繕動作即再由伊為後續之舖設施工等情，此有工程承
    攬合約書、應收帳款明細表等件在卷可稽，被告於此亦不爭執而堪信原告之此部
    分主張為真實，惟被告則另以前揭情詞置辯。經查：
    (1)、業主終止契約後被告應否為工程估驗付款及保留款返還部分：
        兩造就系爭工程之付款，乃約定為按期（每月三十日計價、十日付款）估驗
        計價（依估驗金額實付百分之九十，保留百分之十，以三十天期票支付），
        保留款則約定經業主驗收合格後，並附齊國稅局及稅捐處所出具之無欠稅證
        明後始得無息退回乙節，此為系爭工程承攬合約書第八條所明定，而被告所
        承包之全部工程，因自九十一年三月六日起無故不進場施作，且工程進度落
        後達百分之三十四點九四一，經通知未改善而經業主於同年四月間予以終止
        ，惟其終止原因與瀝青舖設之瑕疵無關等情，亦有三軍防空砲兵部隊訓練中
        心０九二０００七六一四號書函乙件附卷足憑，是被告就原告所承攬之瀝青
        舖設工程所進行之部分原須由其按月估驗計價，保留款部分則須於工程全部
        完工經業主即鵬管處暨防警部驗收合格後即予返還，惟被告所承攬之系爭「
        大鵬專案Ａ區第十一標工程」之全部乃因非原告施作部分之其他可歸責於己
        之事由而經業主終止契約，並致原告所續為之瀝青舖設部分未再進行估驗，
        影響所及亦使保留款無從退還，然被告中途遭解約乃非原告當時所得預料，
        其估驗計價及保留款之返還如仍依其原有契約效果顯有失公平之處，此之約
        定自應因情事變更而予變更其他原有之效果，今原告所施作者既應由承攬契
        約當事人之被告負責予以估驗，此估驗計價之責任自不因被告遭解除契約以
        致業主不予估驗計價而得免除，原告於解約前所施作之部分，被告自仍應依
        原約定標準是否合格予以驗收計價，其保留款部分自無待於已不可能由業主
        全部驗收合格之條件再予返還，依有利解釋之原則，本院認原告先前未領之
        保留款，應以所施作部分是否符合業主驗收合格之標準以為被告應否返還之
        依據。
    (2)、原告於九十年十二月底前已施作遭指正瑕疵部分是否業已改善合格部分：
        本件原告主張其於九十年十一月間遭業主指正施作存有瑕疵之部分業已於同
        年十二月及九十一年一月間修補改善完成云云，固據其提出訴外人聯昇公司
        瀝青混合料篩分析試驗報告、瀝青混合料含量試驗報告等件為證，惟該諸試
        驗報告所載之送樣者之一即訴外人邱文遠（期間為自九十年十一月五日起至
        九十一年一月十六日止計二十份）早於九十年十二月十一日即已因離職而經
        被告申報退保，此有勞工保險退保申報表乙紙在卷可稽，而另一載明之送樣
        者即訴外人周煌凱於委託檢驗申請單上之簽名，經核與其在被告公司所留之
        慣常簽名全然不符乙節，亦經本院核對估驗單、委託檢驗申請單等確認無訛
        ，另試體採樣及送驗時原應會同業主參與，惟上開試驗報告因送樣時均未告
        知業主，在無法確定送驗之檢體是否為現場採樣之情況下，業主就此均不予
        承認等情，亦經大夏建築師事務所現場工地主任即證人徐秀仁到場具結證述
        在卷，是該諸報告除其中之一即九十年十一月五日之該份（LSREP-00000000
        號乙份）係訴外人邱文遠仍在被告處任職時所為者外，其餘報告即均因記載
        不實或偽造送樣者簽名而無從確認其送樣試體之效果，且此諸報告亦因未會
        同業主送樣而均為業主所不承認，原告自難僅憑此諸試驗報告結果即謂其遭
        業主指正之瑕疵業已修補完畢；另原告於此期間施作之瀝青部分，經負責該
        案監造之「大夏建築師事務所」檢驗所認其施作部分有「黏層撒不足及未依
        規定撒佈，滾壓不實造成路面不平、裂縫、接縫處不平，未依規定完成初壓
        、覆壓、終壓之程序施工，且在溫度不夠之狀態下滾壓造成路面壓實度不足
        ，粒料過大控制不均勻」等缺失，該所在九十年十一月七日發函改善後，經
        業主督導小組再行檢驗結果仍以「第五號道路ＡＣ瀝青粒徑過大、整密度不
        夠、路面平整性不足」而於同年十一月二十日再發文通知改善，在同年十二
        月二十七日、九十一年一月三日、一月十日業主召開施工管理檢討會時，瀝
        青部分亦均再遭「現場需做平整度，路面壓實不良及龜裂處請會同堪驗，嚴
        重部分應刨除重做」之指正（一月三日會議就龜裂部分並註明「九十年十一
        月十三日已會同勘驗，尚未完成改正，追蹤辦理」之語），且第五次計價部
        分（即系爭月份部分）迄於九十一年一月二十三日止其缺失部分均未改善，
        惟因業主考慮後續工區內施工機具輾壓所造成之損壞，於決定由承商提具切
        結承諾俟ＡＣ面層施作完成後再統一處理改善後始消除暫停給付原因，業主
        並即於同年一月二十三日同意給付第五期驗計價款，惟上開缺失迄於業主解
        除契約之時止仍未改善乙節，亦有三軍防砲部隊訓練中心０九二０００一五
        ○○號書函暨函附督導小組缺失改善通知單、大夏建築師事務所九十鵬工字
        第Ｋ九○一一○七之一號函、施工管理及勞安檢討會紀錄表、分批付款表、
        計價單、訓練中心九一勤伯字第０五九八號書函、切結書等件在卷可稽，是
        業主就原告上開施作部分既為考慮後續工區內施工機具輾壓造成損壞，在由
        被告提具切結承諾俟ＡＣ面層施作完成後再統一處理改善後始行付款，被告
        就此部分先付款予原告，自非因其業已修補業主所指瑕疵完畢而為，而原告
        就業主驗收認有瑕疵之上開施作部分迄於其解除與被告之系爭契約之日止既
        均未行修補，原告所辯業已修補完畢云云自無足採。
    (3)、九十一年一、二月新施作部分是否合格部分：
        本件原告就其於九十一年一、二月新施作部分固以上開試驗報告等件並其接
        續承包訴外人尚鼎公司所繼續承作之原有施作部分並未有任何之修繕動作即
        為後續舖設施工而為其施作合格之證明，並舉證人乙○○、林居正到場同詞
        證述為證云云，惟上開試驗報告乃因有前揭不實情事而無足為其施作是否合
        格之證明，而原告於九十一年一、二月份所施作之六、四號道路及保修廠停
        車場、Ｃ１圓環等粗級配舖設部分，經業主監造單位查驗結果，乃存有「Ａ
        Ｃ舖築前地面未確實清掃乾淨、粘層之噴灑未達標準、現場滾壓不實造成路
        面不平」等缺失而未達驗收合格標準，經監工單位發函要求改善而迄未改善
        ，其粘層噴灑密度未達標準，依約應要全部刨除重作等情，此經監造單位工
        地主任即證人徐秀仁到場具結證述在卷，並有大夏建築師事務所九十一鵬工
        字第Ｋ九一０二０八之一號函附卷足憑，是接續原告承包系爭工程之訴外人
　　　　尚鼎公司於將原瀝青舖設工程再交由原告承攬後，就原告原施作部分雖未為
        任何之修繕即為後續舖設施工，惟原告原施作部分既已經監造單位認不合驗
        收標準而要求改善未果，此不合格自不因嗣後包商未予刨除重作即得謂為已
        合格，被告所辯原告新施作部分均未達驗收標準等語自屬可採。
    綜上所述，原告於九十年十二月底前已施作而遭業主指正瑕疵之部分，迄於業主
    終止契約之日止乃均未為改善，而其於九十一年一、二月所新施作之部分亦因存
    有上開瑕疵未達驗收標準且亦未為改善而均不合格，是原告於被告遭解約前所施
    作之部分既未達業主驗收標準，被告於此部分自無庸予以驗收計價，而原告於九
    十年十一月份請款所施作之部分既經業主指正瑕疵而未予改善，被告就原告於該
    月份未領之保留款自因其不符業主驗收合格之標準而無庸退還，被告就原告未領
    之保留所負之返還責任，自僅及於九十年八月、十月份之驗收合格部分即七十三
    萬九千零四十五元，且應於原告附齊國稅局及稅捐處所出具之無欠稅證明後始行
    無息退還，從而本件原告依兩造所訂工程契約及承攬之規定請求被告於其附齊國
    稅局及稅捐處所出具之無欠稅證明後應給付七十三萬九千零四十五元及其遲延利
    息，依法洵屬有據，自應予以准許，其逾此範圍外之請求即為無據，自應併予駁
    回。至被告就其應給付部分雖另以其得以應刨除重作之工程款九百九十二萬二千
    六百四十二元主張予以抵銷云云，惟兩造工程合約第十四條第二項就工程驗收乃
    係約定「貨品驗收不合格時....，如已澆鋪完，乙方（即原告）須負責拆除及清
    潔完成，甲方（即被告）因而產生及增加之費用乙方應全額賠償甲方... 」等語
    ，而原告所澆舖之瀝青經驗收雖為不合格，然業主就此於解除契約時並未要求被
    告予以拆除，其就此自未產生或增加費用而應由原告予以全額賠償，今被告對原
    告既無損害賠償之債權存在，其自無從以此未產生之主動債權與原告之上開被動
    債務予以抵銷者，被告主張抵銷云云自無足採，併此敘明。
四、本件兩造均陳明願供擔保請准為假執行或免為假執行之宣告，經核均無不合，爰
    就原告勝訴部分，分別酌定相當之擔保金額准許之，至原告敗訴部分，其假執行
    之聲請即失所依附，應予駁回。
五、本件為判決基礎之法律關係已臻明確，兩造其餘之攻擊防禦方法核與判決結果不
    生影響，毋庸一一論列，併此敘明。
六、據上論結，本件原告之訴為一部有理由、一部無理由，合依民事訴訟法第七十九
    條、第三百九十條第二項、第三百九十二條，判決如主文。
中　　　華　　　民　　　國　　九十三　　年　　　三　　　月　　 十七　　 日
                              民事第五庭
~B法　官　黃　宏　欽
右為正本係照原本作成。
如不服本判決，應於判決送達後廿日內，向本院提出上訴狀並表明上訴理由，如於本
判決宣示後送達前提起上訴者，應於判決送達後十日內補提上訴理由書（須附繕本）。
中　　　華　　　民　　　國　　九十三　　年　　　三　　　月　　 十七　　 日
~B法院書記官　史華齡
